【裁判字號】    99,勞上,59
【裁判日期】    990914
【裁判案由】    給付撫卹金等
【裁判全文】
臺灣高等法院民事判決                  99年度勞上字第59號
上  訴  人   乙○○
             甲○○
兼法定代理人 丙○○
共      同
訴訟代理人   李弘仁律師
被 上訴 人   台灣國際造船股份有限公司基隆廠
法定代理人   戊○○
訴訟代理人   丁○○
上列當事人間給付撫卹金等事件，上訴人對於中華民國99年4 月
23日臺灣基隆地方法院98年度勞訴字第19號第一審判決提起上訴
，本院於99年8 月31日言詞辯論終結，判決如下：
    主      文
上訴駁回。
第二審訴訟費用由上訴人負擔。
    事實及理由
一、上訴人乙○○、甲○○、丙○○起訴主張：伊等分別係被繼
    承人即訴外人林連益之子女及配偶，林連益於93年11月16日
    亡故前，任職於被上訴人公司，現留有撫卹金新台幣（下同
    ）2,448,656 元，及93年度績效獎金、考成獎金等70,636元
    未領，爰依僱傭契約、經濟部所屬事業人員退休撫卹及資遣
    辦法（下稱系爭撫卹辦法）第16條、第17條、第19條規定，
    以及繼承之法律關係，請求被上訴人給付乙○○、甲○○各
    1,224,328 元；給付乙○○、甲○○、丙○○各23,545元，
    以及法定遲延利息。
二、被上訴人則以：林連益生前預立遺囑，指定遺囑執行人林連
    信統籌處理撫卹金等款項，上訴人無權逕向被上訴人為請求
    ；況上訴人與林連信間為領取本件撫卹金等款項爭執不休，
    致伊難為給付，經伊於99年4 月22日將上開各款項提存原法
    院後，已生清償效果，上訴人亦不得再向伊請求給付等語，
    茲為抗辯。
三、原審對上訴人之請求，判決上訴人之訴及假執行之聲請均駁
    回。上訴人不服，提起上訴，聲明：(一)原判決廢棄。(二)被上
    訴人應給付上訴人乙○○、甲○○各1,224,328 元及自起訴
    狀繕本送達翌日起至清償日止按年息百分之5 計算之利息。
    (三)被上訴人應給付上訴人乙○○、甲○○、丙○○各23,545
    元及自起訴狀繕本送達翌日起至清償日止按年息百分之5 計
    算之利息。(四)前2 項聲明願供擔保，請准宣告假執行。被上
    訴人則聲明：駁回上訴人之訴及其假執行之聲請。
四、兩造不爭執事項（見本院卷第43頁）：
  (一)上訴人乙○○、甲○○、丙○○分別係林連益之長女、長子
    及配偶，乃林連益之繼承人。
  (二)林連益係被上訴人公司員工，年資25年又11月，於93年11月
    16日因病死亡，留有撫卹金2,448,656 元，以及93年度績效
    獎金、考成獎金等70,636元未領。
  (三)林連益生前預立遺囑，指定其兄林連信為遺囑執行人，並於
    遺囑第3 、4 條載明「勞保所有給付、公司退休或撫卹金等
    ，由遺囑執行人另立戶頭，作子女教育基金用」、「前項專
    戶，遺囑執行人每月提領5000元交由妻丙○○作子女零用金
    ，長子甲○○滿23歲時，扣除管理遺產必要費用及子女每月
    零用金後，將賸餘財產交付子女自行保管。」
五、上訴人請求被上訴人給付被繼承人林連益之撫卹金2,448,65
    6 元，以及93年度績效獎金、考成獎金等70,636元之本息；
    被上訴人則執前詞置辯。茲分述如下：
  (一)上訴人乙○○、甲○○可否向被上訴人請求給付林連益之撫
    卹金各1,224,328元（合計2,448,656元）？
    上訴人主張：依系爭撫卹辦法第19條規定，伊等係林連益撫
    卹金2,448,656元之第一順位受領權人，伊等達成協議，該
    撫卹金由乙○○、甲○○均分，則乙○○、甲○○自得請求
    被上訴人給付林連益之撫卹金各1,224,328元。系爭撫卹辦
    法第19條並無員工得以遺囑指定撫卹金受領順序之明文，且
    依大法官會議第549號有關勞保條例遺屬津貼解釋意旨，以
    及系爭撫卹辦法第16條「各機構人員有病故或意外死亡者，
    給予遺族撫卹金或死亡補償」之規定，本件撫卹金屬遺族自
    有權利，並非遺產，無由林連益以遺囑指定受領之方式，被
    上訴人不得執此拒絕給付云云；被上訴人則以：林連益預立
    遺囑，依修正前系爭撫卹辦法第19條第3項規定，伊應將本
    件撫卹金交予遺囑執行人林連信另立帳戶，以為林連益子女
    之教育基金等語。查：
    1.上訴人主張：依系爭撫卹辦法第19條規定，伊等係林連益
      撫卹金2,448,656 元之受領權人，雖據提出97年9 月15日
      修正公布之經濟部所屬事業人員退休撫卹及資遣辦法為證
      （見本院卷第13-15頁）。惟：
      按領受撫卹金或死亡補償之遺族，以在各機構登記有案
        或經確實證明者為限，其領受之順位如左：1.配偶及子
        女…。前項遺族同一順位有數人時，其撫卹金或死亡補
        償應平均領受；如有死亡或拋棄或法定事由喪失領受權
        時，由其餘遺族領受之。第一項遺族，各機構人員生前
        預立「遺囑」「指定」領受撫卹金或死亡補償者，從其
        遺囑，80年2月8月修正公布之經濟部所屬事業人員退休
        撫卹及資遣辦法第19條定有明文，有該辦法可憑（見本
        院卷第26頁）。
      系爭撫卹辦法於97年9 月15日以經濟部經人字第097006
        13130號令修正發布第4、5、9、12、14、16、「19 」
        、20、23、24、26、31條條文時，刪除第19條第3項「
        第1項遺族，各機構人員生前預立遺囑指定領受撫卹金
        或死亡補償者，從其遺囑」之規定，有被上訴人提出全
        國法規資料庫經濟部所屬事業人員退休撫卹及資遣辦法
        法規沿革可證（見本院卷第23頁）。
      林連益係於93年11月16日病故，此為兩造所不爭執，則
        有關林連益撫卹金之受領順次，自應適用當時有效於80
        年2 月8 月修正公布之經濟部所屬事業人員退休撫卹及
        資遣辦法第19條第3 項「遺囑指定優先」之規定。是上
        訴人主張本件撫卹金並無「各機構人員生前預立遺囑指
        定領受撫卹金或死亡補償者，從其遺囑」之適用云云，
        尚屬誤會。
    2.次按經濟部所屬事業機構人員之退休、撫卹（含職業災害
      補償) 、資遣及離職等事項，依本辦法辦理之；各機構人
      員有下列情形之一者，「給予遺族」撫卹金或死亡補償：
      (1)病故或意外死亡。(2)因公或職業災害死亡，系爭撫卹辦
      法第1 條、第16條分別定有明文。該辦法第16條既已明定
      各機構人員有下列情形之一者，「給予遺族」撫卹金，則
      上訴人主張本件撫卹金係為照顧林連益家屬所為給付，非
      屬林連益之遺產，固可採信。然：
      (1)系爭撫卹辦法係遺族取得撫卹金之法源，自得規定發放
        撫卹金之方式，是經濟部給予遺族撫卹金時，考量所屬
        各機構亡故人員與其遺族間親疏、血緣等因素，於系爭
        撫卹辦法第19條第1 項定訂受領撫卹金之順序為配偶
        及子女。父母。祖父母。孫子女。兄弟、姊妹
        ，並於同條第2 項敘明「前項遺族同一順位有數人時，
        其撫卹金或死亡補償應平均領受；如有死亡或拋棄或法
        定事由喪失領受權時，由其餘遺族領受之」，則其考量
        亡故員工對其家屬應受照護之必要性、順位及方法等意
        願，將亡故員工預立遺囑指定領受撫卹金者（如修正前
        系爭撫卹辦法第19條第3 項規定），列為優先於同條第
        1 項所定各順位之受領人之方式照護亡故員工之遺族，
        自亦非法所不許。因此，亡故員工生前預立遺囑指定領
        受撫卹金時，經濟部從其遺囑而為撫卹金之給付，此乃
        經濟部尊重亡故員工意願所為之安排，要與該亡故員工
        對其遺產所為之處分無關。則本件上訴人主張林連益之
        撫卹金係其等既有權利，被上訴人不得以林連益預立遺
        囑指定由遺囑執行人另立帳戶為子女教育基金等為由，
        限制其等受領本件撫卹金之權利云云，亦無足取。
      (2)被上訴人抗辯：林連益生前預立遺囑，指定其兄林連信
        為遺囑執行人，並於遺囑內載明「勞保所有給付、公司
        退休或撫卹金等，由遺囑執行人另立戶頭，作子女教育
        基金用」、「前項專戶，遺囑執行人每月提領5000元交
        由妻丙○○作子女零用金，長子甲○○滿23歲時，扣除
        管理遺產必要費用及子女每月零用金後，將賸餘財產交
        付子女自行保管」之事實，業據提出林連益預立之代筆
        遺囑為證（見原審卷第54頁）；該代筆遺囑係林連益生
        前依民法第1194條規定所立合法生效之遺囑，復據本院
        95 年度家上字第151號判決、最高法院97年度台上字第
        409 號裁定確定在案，有該判決書、裁定書可憑（見原
        審卷第43-53頁），且為被上訴人所不爭執（見不爭執
        事項(三)），則被上訴人抗辯本件林連益之撫卹金應依林
        連益預立之遺囑，交由遺囑執行人林連信另立帳戶以為
        乙○○、甲○○之教育基金等語，即可採信；上訴人乙
        ○○、甲○○主張其得逕向被上訴人請求給付林連益之
        撫卹金各1,224,328元，則無可取。
  (二)上訴人可否向被上訴人請求給付林連益93年度績效獎金、考
    成獎金等各23,545元（合計70,636元）？
    1.按遺囑執行人有管理遺產，並為執行上必要行為之職務。
      遺囑執行人因前項職務所為之行為，視為繼承人之代理；
      繼承人於遺囑執行人執行職務中，不得處分與遺囑有關之
      遺產，並不得妨礙其職務之執行，民法第1125、1126條分
      別定有明文。依此規定，遺囑指定有遺囑執行人時，繼承
      人不得處分與遺屬有關之遺產，是與遺囑有關之遺產涉訟
      ，自應以遺囑執行人為當事人。
    2.本件林連益預立遺囑，並以林連信為遺囑執行人，詳如前
      述，則其生前未領取之93年度績效獎金、考成獎金等合計
      70,636元，自應由遺囑執行人林連信為當事人代為請求，
      是上訴人請求被上訴人逕為給付，亦非可採。
六、綜上所述，上訴人依據系爭撫卹辦第19條規定、以及繼承之
    法律關係，請求被上訴人給付乙○○、甲○○各1,224,328
    元；給付乙○○、甲○○、丙○○各23,545元，及均自起訴
    狀繕本送達翌日起至清償日止按年息百分之5 計算之利息，
    於法均屬無據，不應准許。其假執行之聲請亦失所附麗，應
    併予駁回。原審為上訴人敗訴之判決，及駁回其假執行之聲
    請，並無不合。上訴意旨指摘原判決不當，求予廢棄改判，
    為無理由，應予駁回。
七、本件事證已臻明確，兩造其餘主張及舉證等攻擊防禦方法，
    與判決結果不生影響，爰不一一論述。
八、據上論結，本件上訴為無理由，依民事訴訟法第449 條第1
    項、第85條第1 項，判決如主文。
中    華    民    國    99    年    9     月    14    日
                      勞工法庭
                        審判長法  官  林恩山
                              法  官  郭松濤
                              法  官  陳雅玲
正本係照原本作成。
如不服本判決，應於收受送達後20日內向本院提出上訴書狀，其
未表明上訴理由者，應於提出上訴後20日內向本院補提理由書狀
（均須按他造當事人之人數附繕本）上訴時應提出委任律師或具
有律師資格之人之委任狀；委任有律師資格者，另應附具律師資
格證書及釋明委任人與受任人有民事訴訟法第466條之1第1項但
書或第2項（詳附註）所定關係之釋明文書影本。如委任律師提
起上訴者，應一併繳納上訴審裁判費。
中    華    民    國    99    年    9     月    15    日
                              書記官  潘大鵬
附註：
民事訴訟法第466條之1（第1項、第2項）：
對於第二審判決上訴，上訴人應委任律師為訴訟代理人。但上訴
人或其他法定代理人具有律師資格者，不在此限。
上訴人之配偶、三親等內之血親、二親等內之姻親，或上訴人為
法人、中央或地方機關時，其所屬專任人員具有律師資格並經法
院認為適當者，亦得為第三審訴訟代理人。

司法院資訊處製作；財團法人民間司法改革基金會備份。
